ACORDAO-COMPLETO-2359684

ACÓRDÃO 11495/2019 ATA 36/2019 - PRIMEIRA CÂMARA

VISTOS, relatados e discutidos estes autos, 
ACORDAM os Ministros do Tribunal de Contas da União, reunidos em sessão da Primeira Câmara, diante das razões expostas pelo Relator e com fulcro nos arts. 1º, inciso V, e 39, inciso II, ambos da Lei 8.443/92, c/c o art. 259, inciso II, do Regimento Interno, em:
9.1. considerar legais os atos constantes das peças 2/11, relativos às pensões militares instituídas em favor de Vilmaci Ribeiro Rivelo, Mônica da Costa Lima, Josefa Bispo dos Santos Travassos, Dirlana Martins da Silva, Michelle dos Santos Amador, Giselle da Silva, Zeny Antunes Siqueira da Silva, Fabiana Calçada de Lamare Leite, Junaia Biancamano Jansen, Edeleia da Silva Estácio Silva e Katia Maria da Silva Beserra, autorizando-lhes o registro, nos termos do § 1º do art. 260 do Regimento Interno desta Corte de Contas;
9.2. determinar à Sefip que: 
9.2.1. cientifique o INSS acerca das pensões militares recebidas por Junaia Biancamano Jansen, para a adoção das medidas que entender cabíveis quanto à acumulação com o benefício 5187367257, denominado Amparo Social ao Idoso, deferido com arrimo no art. 20 da Lei 8.742/1993;
9.2.2 dê ciência deste acórdão, bem como das demais peças que o fundamentam, ao órgão de origem; e
9.2.3. arquive os autos.

Pensão Militar. Processo consolidado com dez atos de pensões militares deferidas pelo Ministério da Defesa/Comando da Marinha.

Primeira Câmara

Ministério da Defesa - Comando da Marinha.

3. Interessadas: Vilmaci Ribeiro Rivelo, CPF XXX.560.417-XX; Mônica da Costa Lima, CPF XXX.287.747-XX; Josefa Bispo dos Santos Travassos, CPF XXX.495.831-XX; Dirlana Martins da Silva, CPF XXX.840.782-XX; Michelle dos Santos Amador, CPF XXX.046.232-XX; Giselle da Silva, CPF XXX.195.777-XX; Zeny Antunes Siqueira da Silva, CPF XXX.553.997-XX; Fabiana Calçada de Lamare Leite, CPF XXX.229.907-XX; Junaia Biancamano Jansen, CPF XXX.501.777-XX; Edeleia da Silva Estácio Silva, CPF XXX.503.639-XX, e Katia Maria da Silva Beserra, CPF XXX.363.384-XX.

13.1. Ministros presentes: Walton Alencar Rodrigues (Presidente), Bruno Dantas e Vital do Rêgo.
13.2. Ministro-Substituto convocado: Augusto Sherman Cavalcanti (Relator).
13.3. Ministro-Substituto presente: Weder de Oliveira.

AUGUSTO SHERMAN

h1>RELATÓRIO
Versam os presentes autos acerca de dez pensões militares instituídas em favor de Vilmaci Ribeiro Rivelo, Mônica da Costa Lima, Josefa Bispo dos Santos Travassos, Dirlana Martins da Silva, Michelle dos Santos Amador, Giselle da Silva, Zeny Antunes Siqueira da Silva, Fabiana Calçada de Lamare Leite, Junaia Biancamano Jansen, Edeleia da Silva Estácio Silva e Katia Maria da Silva Beserra, conforme consta das peças 2/11, cujos atos foram encaminhados ao Tribunal por intermédio do Sistema de Apreciação e Registro de Atos de Admissão e Concessões, na forma dos arts. 2º, caput e incisos I a VI, e 4º, caput, da IN/78/2018, com parecer do Controle Interno pela legalidade.
2.	A unidade técnica ao analisar os fundamentos das concessões bem como os demais elementos informativos constantes dos autos, lavrou a instrução vista à peça 13, adiante parcialmente transcrita, com eventuais ajustes de forma: 
	
	“ (...) 
EXAME TÉCNICO
Procedimentos aplicados
3. Os procedimentos para exame, apreciação e registro de atos de pessoal encontram-se estabelecidos na Instrução Normativa TCU 78/2018 e na Resolução TCU 206/2007. Essas normas dispõem que os atos de pessoal disponibilizados por meio do e-Pessoal devem ser submetidos previamente a críticas automatizadas, com base em parâmetros predefinidos.
4. As críticas foram elaboradas e validadas levando-se em conta as peculiaridades de cada ato. Os itens verificados nessa etapa são inerentes a dados cadastrais, fundamentos legais, mapa de tempo, ficha financeira, assim como eventuais ocorrências de acumulação. Tratam-se de verificações abrangentes, minuciosas e precisas e sem a necessidade de ação humana e, portanto, menos suscetíveis a falhas. As críticas aplicadas estão discriminadas no sistema, no Menu e-Pessoal, opção ‘Crítica’, que podem ser acessadas mediante concessão de perfil específico a servidores do TCU responsáveis pela análise.
5. Além das críticas automatizadas, há verificação humana adicional no caso de haver alertas do sistema ou informações não formatadas, como esclarecimentos do gestor ou do controle interno. 
6. As críticas também consideram os registros do Sistema Integrado de Administração de Recursos Humanos (Siape) . O Siape disponibiliza informações atualizadas sobre as parcelas que integram os proventos, diferentemente, portanto, do e-Pessoal, que informa as parcelas no momento do registro do ato. 
7. Essa confrontação com o Siape fornece uma visão atual e verdadeira da situação, o que permite descaracterizar irregularidades e inconsistências que, embora constantes do e-Pessoal, já foram corrigidas.
8. As verificações detectadas nos atos encontram-se discriminadas na aba de pendências de cada ato no sistema e-Pessoal, bem como nos espelhos dos atos contemplados por esta instrução.
Exame das Constatações
Ato: 20358/2018 - Interessado: Jorge Rivelo - CPF: XXX.044.647-XX
Beneficiário: Vilmaci Ribeiro Rivelo – CPF: XXX.560.417-XX – Cônjuge
Parecer do Controle Interno: considerar o ato Legal.
Por intermédio de análises realizadas por esta Unidade Técnica no presente ato, não se constatou irregularidade que obste a chancela pela legalidade.
Encaminhamento do ato: 
Considerar legal e conceder registro do ato de Jorge Rivelo. 
Ato: 22154/2018 - Interessado: Misael Jose de Lima - CPF: XXX.829.107-XX
Beneficiário: Monica da Costa Lima – CPF: XXX.287.747-XX – Filho (a) 
Parecer do Controle Interno: considerar o ato legal.
Por intermédio de análises realizadas por esta Unidade Técnica no presente ato, não se constatou irregularidade que obste a chancela pela legalidade.
Encaminhamento do ato: 
Considerar legal e conceder registro do ato de Misael Jose de Lima. 
Ato: 63736/2018 - Interessado: Abelardo Joao Travassos - CPF: XXX.983.171-XX
Beneficiário: Josefa Bispo dos Santos Travassos – CPF: XXX.495.831-XX – Cônjuge
Parecer do Controle Interno: considerar o ato legal.
Por intermédio de análises realizadas por esta Unidade Técnica no presente ato, não se constatou irregularidade que obste a chancela pela legalidade.
Encaminhamento do ato: 
Considerar legal e conceder registro do ato de Abelardo João Travassos. 
Ato: 64101/2018 - Interessado: Dílson dos Reis Amador - CPF: XXX.757.382-XX
Beneficiários: Dirlana Martins da Silva – CPF: XXX.840.782-XX – Companheiro (a) e Michelle dos Santos Amador – CPF: XXX.046.232-XX – Filho (a) 
Parecer do Controle Interno: considerar o ato legal.
Por intermédio de análises realizadas por esta Unidade Técnica no presente ato, não se constatou irregularidade que obste a chancela pela legalidade.
Encaminhamento do ato: 
Considerar legal e conceder registro do ato de Dilson dos Reis Amador. 
Ato: 64225/2018 - Interessado: Antônio Carlos Correia da Silva - CPF: XXX.038.967-XX
Beneficiários: Zeny Antunes Siqueira da Silva – CPF: XXX.553.997-XX – Cônjuge e Giselle da Silva – CPF: XXX.195.777-XX – Filho (a) 
Parecer do Controle Interno: considerar o ato legal.
Por intermédio de análises realizadas por esta Unidade Técnica no presente ato, não se constatou irregularidade que obste a chancela pela legalidade.
Encaminhamento do ato: 
Considerar legal e conceder registro do ato de Antônio Carlos Correia da Silva. 
Ato: 67781/2018 - Interessado: Gildo Muniz de Souza - CPF: XXX.689.907-XX
Beneficiário: Igrinalda Brandão Gonzaga Souza – CPF: XXX.696.234-XX – Cônjuge
Parecer do Controle Interno: considerar o ato legal.
Por intermédio de análises realizadas por esta Unidade Técnica no presente ato, não se constatou irregularidade que obste a chancela pela legalidade.
Encaminhamento do ato: 
Considerar legal e conceder registro do ato de Gildo Muniz de Souza. 
Ato: 67790/2018 - Interessado: Adauto Rocha de Lamare Leite - CPF: XXX.509.307-XX
Beneficiário: Fabiana Calcada de Lamare Leite – CPF: XXX.229.907-XX – Filho (a) 
Parecer do Controle Interno: considerar o ato legal.
Por intermédio de análises realizadas por esta Unidade Técnica no presente ato, não se constatou irregularidade que obste a chancela pela legalidade.
Encaminhamento do ato: 
Considerar legal e conceder registro do ato de Adauto Rocha de Lamare Leite. 
Ato: 67805/2018 - Interessado: Gualbi Teixeira Jansen - CPF: XXX.953.377-XX
Beneficiário: Junaia Biancamano Jansen – CPF: XXX.501.777-XX – Cônjuge
Parecer do Controle Interno: considerar o ato legal.
Por intermédio de análises realizadas por esta Unidade Técnica no presente ato, não se constatou irregularidade que obste a chancela pela legalidade.
Encaminhamento do ato: 
Considerar legal e conceder registro do ato de Gualbi Teixeira Jansen 
Ato: 67818/2018 - Interessado: Fabricio Lima Bezerra da Silva - CPF: XXX.794.254-XX
Beneficiário: Edeleia da Silva Estácio Silva – CPF: XXX.503.639-XX – Cônjuge
Parecer do Controle Interno: considerar o ato legal.
Por intermédio de análises realizadas por esta Unidade Técnica no presente ato, não se constatou irregularidade que obste a chancela pela legalidade.
Encaminhamento do ato: 
Considerar legal e conceder registro do ato de Fabricio Lima Bezerra da Silva. 
Ato: 68210/2018 - Interessado: José Aristides da Silva - CPF: XXX.214.877-XX
Beneficiário: Katia Maria da Silva Beserra – CPF: XXX.363.384-XX – Filho (a) 
Parecer do Controle Interno: considerar o ato legal.
Por intermédio de análises realizadas por esta Unidade Técnica no presente ato, não se constatou irregularidade que obste a chancela pela legalidade.
Encaminhamento do ato: 
Considerar legal e conceder registro do ato de JOSÉ ARISTIDES DA SILVA. 
CONCLUSÃO
A abrangência e a profundidade das verificações levadas a efeito fundamentam convicção de que os atos 20358/2018, 67781/2018, 22154/2018, 64225/2018, 64101/2018, 63736/2018, 67805/2018, 67790/2018, 68210/2018 e 67818/2018 podem ser apreciados pela legalidade, em razão de não terem sido encontradas irregularidades nos atos, de acordo com o item Exame das Constatações desta instrução.
 (...) ”.
3.	Pelas razões acima aduzidas, a unidade técnica concluiu sua instrução com proposta de julgamento pela legalidade das pensões militares em apreço, autorizando-se o registro dos correspondentes atos concessórios, fazendo-se as determinações pertinentes.  
4.	O Ministério Público, neste ato representado pelo Procurador Júlio Marcelo de Oliveira, manifestou concordância com a proposição de mérito da unidade técnica instrutiva, fazendo sugestão adicional, consoante Parecer visto à peça 15, lavrado nos seguintes termos: 
	
“Trata-se de processo consolidado com dez atos de pensões militares deferidas pelo Ministério da Defesa/Comando da Marinha, que receberam pareceres pela legalidade do controle interno e da Secretaria de Fiscalização de Pessoal.
A pensão militar instituída por Gualbi Teixeira Jansen, falecido em 3/8/2018, tem como beneficiária Junaia Biancamano Jansen, na qualidade de viúva (peça 9) .
Consultas aos sistemas de informações do Tribunal de Contas da União e do Instituto Nacional do Seguro Social - INSS revelam que a interessada, além da pensão militar em apreço, recebe os seguintes benefícios:
- Pensão militar concedida pelo COMAER, na qualidade de filha do instituidor Manoel Biancamano, sem especificação de data de início;
- Benefício 5187367257, concedido pelo INSS com a seguinte descrição ‘Amparo Social ao Idoso’, com início em 24/11/2006.
A Lei 8.742/1993, que dispõe sobre a organização da Assistência Social, estabelece as condições para percepção do citado benefício, em seu art. 20, in verbis:
art. 20. O benefício de prestação continuada é a garantia de um salário-mínimo mensal à pessoa com deficiência e ao idoso com 65 (sessenta e cinco) anos ou mais que comprovem não possuir meios de prover a própria manutenção nem de tê-la provida por sua família. (Redação dada pela Lei 12.435, de 2011) 
 (...) 
§ 4º O benefício de que trata este artigo não pode ser acumulado pelo beneficiário com qualquer outro no âmbito da seguridade social ou de outro regime, salvo os da assistência médica e da pensão especial de natureza indenizatória. (Redação dada pela Lei 12.435, de 2011) 
O citado § 4º é claro quanto à impossibilidade do pagamento do benefício de prestação continuada a beneficiário de outro regime, como ocorre no caso em exame.
Diante desse quadro, o Ministério Público de Contas manifesta-se de acordo com a proposta da Sefip e sugere, adicionalmente, que a unidade técnica cientifique o INSS acerca das pensões militares recebidas por Junaia Biancamano Jansen (CPF XXX.501.777-XX) , para que adote as medidas que entender cabíveis quanto à acumulação com o Benefício 5187367257, deferido com base no art. 20 da Lei 8.742/1993”.	   
	
	É o relatório.

não há.

Procurador Júlio Marcelo de Oliveira.

PESSOAL. PENSÃO MILITAR. NOVE ATOS CONFORME OS NORMATIVOS APLICADOS À ESPÉCIE. LEGALIDADE E REGISTRO. UM ATO COM ACÚMULO DE BENEFÍCIO CONCEDIDO PELO INSS DENOMINADO AMPARO SOCIAL AO IDOSO DE CARÁTER INACUMULÁVEL. LEGALIDADE E REGISTRO DO ATO. CIÊNCIA AO INSS PARA AS PROVIDÊNCIAS DE SUA ALÇADA. DETERMINAÇÕES.

PENSÃO MILITAR (PMIL)

A questão ora trazida à apreciação desta Corte de Contas, trata de processo consolidado de dez pensões militares oriundas do Ministério da Defesa - Comando da Marinha. Sem preliminares a considerar, passo ao exame do mérito.
2.	No mérito, quanto às pensões militares deixadas em favor de Vilmaci Ribeiro Rivelo, Mônica da Costa Lima, Josefa Bispo dos Santos Travassos, Dirlana Martins da Silva, Michelle dos Santos Amador, Giselle da Silva, Fabiana Calçada de Lamare Leite, Edeleia da Silva Estácio Silva e Katia Maria da Silva Beserra, os atos concessórios correspondentes foram emitidos em observância aos normativos aplicados à espécie, bem como se amoldam à jurisprudência assentada nesta Corte de Contas, de modo que esses benefícios pensionais podem ser considerados legais, com o registro dos respectivos atos que os concederam. 
3.	Quanto à pensão militar deixada em favor de Junaia Biancamano Jansen (peça 9) , razão assiste ao Ministério Público. Com efeito, a beneficiária percebe, regularmente, além da pensão ora em apreço, outra pensão militar oriunda do COMAER na qualidade de filha do instituidor.
4.	Ocorre que a interessada recebe, também, um benefício pago pelo INSS descrito como Amparo Social ao Idoso, desde novembro de 2006. A Lei 8.742/1993, que trata da organização da Assistência Social, ao estabelecer os critérios para percepção desse benefício, assim dispõe no seu art. 20:
	“art. 20. O benefício de prestação continuada é a garantia de um salário-mínimo mensal à pessoa com deficiência e ao idoso com 65 (sessenta e cinco) anos ou mais que comprovem não possuir meios de prover a própria manutenção nem de tê-la provida por sua família. (Redação dada pela Lei 12.435/2011) . 
	(omissis) 
	§ 4º O benefício de que trata esse artigo não pode ser acumulado pelo beneficiário com qualquer outro no âmbito da seguridade social ou de outro regime, salvo os da assistência médica e da pensão especial de natureza indenizatória”. (Redação da Lei 12.435/2011) .
	
5.	Assim, como não há irregularidade na percepção da pensão militar em relevo, penso que não há óbice para o registro do ato que a concedeu, com determinação à unidade técnica para que cientifique o INSS acerca das pensões militares recebidas por Junaia Biancamano Jansen, para a adoção das medidas que entender cabíveis quanto à acumulação com benefício 5187367257, denominado Amparo Social ao Idoso, deferido com arrimo no art. 20 da Lei 8.742/1993. 
	Ex positis, acolhendo a proposta da unidade técnica e o Parecer do representante do Ministério Público, manifesto-me por que o Tribunal aprove o acórdão que ora submeto à deliberação deste Colegiado. 
           
TCU, Sala das Sessões Ministro Luciano Brandão Alves de Souza, em 8 de outubro de 2019.
AUGUSTO SHERMAN CAVALCANTI 
Relator